最高法院刑事判決　　　　　　　一○○年度台上字第四七二號
上　訴　人　林壬豪
選任辯護人　李泰宏律師
上列上訴人因妨害性自主案件，不服台灣高等法院花蓮分院中華
民國九十八年五月十八日第二審判決（九十八年度上訴字第三三
號，起訴案號：台灣台東地方法院檢察署九十六年度偵字第一二
四三、一四三一號，原判決及第一審判決均漏載九十六年度偵字
第一四三一號），提起上訴，本院判決如下：
    主  文
原判決撤銷，發回台灣高等法院花蓮分院。
    理  由
本件原判決認定：上訴人林壬豪係成年人，與丁女（姓名詳卷，
警卷代號0000-0000A）為男女朋友，於民國九十四年九月間搬入
○○縣○○鄉丁女住處（其址詳卷）與丁女同居。甲女、乙女（
姓名年籍均詳卷，警卷代號分別為0000-0000、0000-0000），稱
呼上訴人為「伯父先」。上訴人明知甲女為十二歲以上未滿十八
歲之少女，乙女則係十四歲以下之女子，竟於酒後利用丁女不在
家或不注意之際，(一)基於強制猥褻甲女之概括犯意：(1)於九十四
年十月間一次（甲女未滿十四歲時）；(2)於九十四年十二月中旬
起至九十五年六月三十日止至少三次（甲女滿十四歲後）。均在
夜間進入甲女獨自一人睡覺之房間，強壓甲女身體，不顧甲女之
掙脫反抗，強吻甲女並以手撫摸甲女之胸部，以此強暴之方式，
猥褻得逞四次。(二)基於強制猥褻甲女之犯意，於九十五年九月底
某日，在夜間進入甲女房間，以上開方式，猥褻甲女得逞一次。
(三)基於加重強制猥褻甲女之犯意，於九十五年十月間某日，在夜
間進入甲女房間，先強壓甲女之身體，再以滲入不明藥劑之毛巾
掩住甲女之口鼻，迷昏甲女後，撫摸甲女之下體，以此使用藥劑
之方式，而強制猥褻得逞一次。(四)基於加重強制性交乙女之概括
犯意，自九十四年十二月間起至九十五年六月三十日止，在白天
或夜間進入乙女、丙女（丁女之二女兒，姓名詳卷，警卷代號00
00-0000A）共同使用之房間，或在上訴人與丁女之房間，利用乙
女心生畏懼不敢反抗，撫摸乙女之胸部，並以手指或陰莖插入乙
女之陰道，以此違反乙女意願之方式而性交得逞六次。(五)基於加
重強制性交乙女之犯意，在九十五年十二月某日晚上，進入乙女
上開房間，利用乙女心生畏懼不敢反抗，以上開方式，違反乙女
意願而性交得逞一次等情。因而撤銷第一審之判決，改判論處上
訴人連續對十四歲以下之女子，以強暴之方法而為猥褻之行為（
應於刑之執行前令入相當處所施以治療），又成年人故意對於少
女以強暴之方法而為猥褻之行為，又成年人故意對於少女以藥劑
之方法而為猥褻之行為，又連續對十四歲以下之女子，以違反其
意願之方法而為性交（應於刑之執行前令入相當處所施以治療）
，又對未滿十四歲之女子，以違反其意願之方法而為性交等罪刑
，固均非無見。
惟查：(一)、被害人所述被害之經過及告訴人之告訴事實，須無瑕
疵可指，而就其他方面之調查復與事實相符，始足據為判決之基
礎。原判決認上訴人有對甲女為前揭六次強制猥褻之犯行，係以
甲女之指述為主要論據。而甲女雖陳稱其於前五次遭上訴人強制
猥褻後，均逃至洪○○家暫住一晚，待「白天」才返回住處云云
，但與其母丁女證稱：我晚上都在家，甲女晚上不回來睡覺都會
在事前或事後告訴我，從未有例外；及洪○○所證：甲女當時並
無我家的鑰匙，亦未在晚上或凌晨時到我家來睡，我也未曾於早
上醒來才發現甲女在我家，甲女曾在我家住七、八個月，那次我
太太有給她鑰匙，後來有收回各等語（見原判決第九頁第九至二
十行），俱屬不符，能否謂甲女此部分之供證，已達於通常一般
人均不致有所懷疑，並得確信其陳述業與事實相符之程度？即非
無疑。且甲女茍確曾於上開五次遭上訴人強制猥褻後，即至洪○
○住處過夜，洪○○或其家人及丁女似無均全然不知之理；而甲
女進入時係由何人應門，或睡在該屋何處，及其何時因何故再取
得洪○○住處之鑰匙，亦均不難查明。然原審未進一步詳加究明
，遽以甲女另稱：「我敲門時，應門的不是證人洪○○，有時候
是我自己開門就進去，我自己有鑰匙」之籠統說詞，即推認「可
能係洪○○之太太除該次外，另有給過甲女鑰匙，或係甲女以其
他方式取得鑰匙」、「甲女被侵害時，既係在深夜（原判決未認
定甲女遭強制猥褻之時間係深夜）逃出，早上返回（甲女係稱白
天才返回），則丁女或因出門或因熟睡、疏未注意等情況而不知
，亦屬可能」云云，並資為甲女此部分所述確與事實相符而可採
信之論據，自嫌速斷。(二)、認定犯罪事實須依證據，是否可信更
須參酌各方面之情形，尤不能以推測理想之詞，作為科刑判決之
基礎。原判決認定上訴人於九十五年十月間某日夜晚進入甲女房
間，先強壓甲女身體，再以滲入不明藥劑之毛巾掩住甲女口鼻使
之昏迷後，對之為強制猥褻等情，亦係以甲女之指述為唯一論據
。惟甲女茍遭不明藥劑摀鼻即告昏迷，自必吸入該藥劑成分始產
生其身體反應之變化，即令甦醒之後，其生理似仍會有殘留中毒
現象之異常反應（如暈眩、嘔吐或藥物中毒之其他不適感覺）。
然依原判決引據甲女之供述，其除發覺下半身赤裸外，別無其他
之身體違常反應，能否謂與遭藥劑摀鼻即告昏迷之病理上中毒現
象相符？實非無疑。又依甲女所述，其前五次遭上訴人以強暴方
法而為猥褻時，均被順利得逞，家人亦均未察覺，則上訴人茍意
在猥褻，沿襲前之行為模式即可達其目的，是否有必要另以不明
藥劑摀住甲女口鼻，待其昏迷再同為僅撫摸其身體之猥褻行為？
亦值詳酌。原審未根究明白，於別無任何證據可資審認下，即遽
以甲女此部分所述猶待辨明之片面說詞，作為判決之依據，同屬
違法。(三)、原判決雖採丙女之證述，資為乙女指述遭上訴人強制
性交之佐憑。但丙女在第一審或證稱：「那時候房間很暗，我看
到被告（上訴人，下同）用手去摸0000-0000下面」、「被告有
用手伸進去0000-0000（乙女）的褲子裡面，但0000-0000的褲子
沒有被脫掉，大約有二、三分鐘，摸完之後，被告就離開房間，
我有看到被告開車離開」、「（你總共看到被告有幾次欺負0000
-0000？）一次」（見一審卷第一七三至一七四頁）；或於經訊
以：「你確實有看到被告的性器官插入0000-0000的性器官？」
時，證述：「沒有，我就看到用棉被蓋著，所以沒有看到他們在
做什麼事，但他們兩個人在棉被裡面一直在動，弟弟那時候睡著
了，後來我就去樓下了」各等語（見一審卷第一七七頁）。其就
目睹上訴人對乙女強制性交情節之供證，前後齟齬，顯屬矛盾，
原審未敘明此部分如何為心證取捨之理由，即遽採丙女之證言為
不利上訴人之論斷，難認適法。又乙女於被害時年僅六、七歲，
上訴人在原審具狀引用馬偕紀念醫院台東分院另案函覆第一審法
院所示：「一般兒童在青春期前陰道已發育完成，然而因陰道黏
膜及其下肌肉層尚未受到賀爾蒙之滋養，尚缺乏成年女性陰道所
有之彈性」、「因在青春期前女童陰道黏膜較薄且欠缺彈性，一
般若被成年男性勃起之陰莖插入，絕大部分均會有撕裂傷及出血
情況產生」之意見，辯稱茍其有以陰莖強行插入乙女陰道，乙女
陰道肌肉應有撕裂傷，然乙女之診斷證明書並無此記載，足徵其
指述上訴人對之強制性交，為有不實云云（見原審卷第四一頁、
第四四頁）。原判決除載稱乙女對其處女膜破裂流血因未予重視
，而不知外（見原判決第十三頁末五行），就上訴人前揭所辯，
究否可採，則悉未說明論列，理由自嫌欠備。(四)、法律變更之比
較適用原則，於比較時應就罪刑有關之共犯、未遂犯、想像競合
犯、牽連犯、連續犯、結合犯，以及累犯加重、自首減輕暨其他
法定加減原因（如身分加減）與加減例等一切情形，綜其全部罪
刑之結果而為比較，再適用有利於行為人之法律處斷，且應就罪
刑有關之一切情形，比較其全部之結果，而為整體之適用，不能
割裂而分別適用有利之條文。又主刑之重輕標準，係依刑法第三
十三條規定之次序定之（同法第三十五條第一項規定參照），並
應以法定刑而非宣告刑為審認依據。上訴人就連續強制性交乙女
（原判決事實欄一之(四)）部分之行為後，刑法於九十四年二月二
日修正公布，並於九十五年七月一日施行。原判決以刑法第二百
二十二條修正施行後，雖其第一項之法定刑由「無期徒刑或七年
以上有期徒刑」，修正為「七年以上有期徒刑」，同條第一項第
二款關於強制性交罪之加重條件，已從「對十四歲以下之男女犯
之者」，修正為「對未滿十四歲之男女犯之者」，因修正前刑法
所稱「十四歲以下之男女」，包括甫滿十四歲之男女，而修正後
刑法所稱之「未滿十四歲之男女」，則不包括甫滿十四歲之男女
，經比較新舊法結果，固以修正後刑法第二百二十二條之規定較
有利於上訴人（見原判決第十四頁第十五行至次頁第一行）；但
「觀諸修正前後刑法第二百二十二條第一項加重強制性交罪之刑
度，雖以新法較有利於被告，然被告對乙女多次強制性交，本院
（原審）認尚無判處無期徒刑，使被告終生與社會隔絕之必要，
而以判處有期徒刑為適當；則倘適用新法予以併合處罰並依刑法
第五十一條第五款定其應執行之刑，可達有期徒刑三十年，將較
依舊法論以連續犯一罪並加重其刑，只能達有期徒刑二十年（除
無期徒刑不得加重外）者不利於被告，故此部分新法對被告較為
不利」，而謂「綜合比較之結果，以修正前之規定較有利於被告
，應整體適用被告行為時即修正前刑法之有關規定」（見原判決
第十五頁第八至十七行），顯將罪刑割裂，並以殊屬無據之宣告
刑為主刑重輕比較，而為法律處斷之適用，依上揭說明，自有適
用法則不當之違法。上訴意旨指摘原判決不當，非無理由，因原
判決上述之違背法令，影響於事實之確定，本院無可據以自為裁
判，應將原判決撤銷，發回原審法院更為審判。
據上論結，應依刑事訴訟法第三百九十七條、第四百零一條，判
決如主文。
中    華    民    國  一○○  年    一    月  二十六  日
                      最高法院刑事第四庭
                          審判長法官  謝  俊  雄  
                                法官  陳  世  雄  
                                法官  魏  新  和  
                                法官  徐  文  亮  
                                法官  吳  信  銘  
本件正本證明與原本無異
                                      書  記  官  
中    華    民    國  一○○  年    一    月  二十七  日
                                                      v